【裁判字號】    97,簡上,107
【裁判日期】    971223
【裁判案由】    返還所有權狀
【裁判全文】
臺灣桃園地方法院民事判決             97年度簡上字第107號
上  訴  人  甲○○
訴訟代理人  簡長輝律師
被  上訴人  丙○○
上列當事人間請求返還所有權狀事件，上訴人對於中華民國97年
5月12日本院中壢簡易庭97年度壢簡字第276號第一審民事簡易判
決提起上訴，經本院管轄簡易訴訟程序第二審之合議庭於民國97
年11月25日言詞辯論終結，判決如下：
    主  文
上訴駁回。
第二審訴訟費用由上訴人負擔。
    事實及理由
一、本件被上訴人起訴主張：
  (一)其為如附表所示土地及建築物之所有權人（下稱系爭土地及
    建物），因訴外人乙○○於民國95年9 月28日（起訴狀誤載
    為95年9 月29日）向被上訴人要約欲購買系爭土地及建物，
    故雙方會同至訴外人建成代書事務所呂明鳳代書處委託其代
    為辦理上開房地買賣事宜，洽談過程中呂明鳳要求被上訴人
    將系爭土地及建物之所有權狀（下稱系爭權狀）交渠保管，
    以查詢聯徵及貸款額度，被上訴人不疑即委託呂明鳳代為處
    理並保管系爭權狀。詎被上訴人於95年10月3 日向呂明鳳詢
    問進度時，渠竟陳稱系爭權狀已遭乙○○取走，嗣經被上訴
    人查知乙○○持系爭權狀之原本為抵押，向上訴人借款新台
    幣（下同）250,000 元。因系爭權狀係由乙○○私下至呂明
    鳳處取走，被上訴人對此事全然不知，被上訴人亦未委託他
    人向上訴人借款，然被上訴人多次請求上訴人返還系爭權狀
    均未獲置理，上訴人占有屬於被上訴人所有之系爭權狀屬無
    權占有，爰依民法第767 條規定提起本件訴訟，請求上訴人
    將系爭權狀返還予被上訴人。
  (二)乙○○於95年5 月間前往上訴人住處清償之款項係被上訴人
    所有，非乙○○所有。
  (三)乙○○尚欠被上訴人3,000,000 元，並有簽立本票1 紙為證
    ，故被上訴人不可能將系爭土地及建物所有權過戶與乙○○
    ，再讓乙○○以系爭土地及建物設定抵押權向上訴人借款。
  (四)原審判決被上訴人全部勝訴，上訴人不服提起上訴，被上訴
    人則於本院為答辯聲明：上訴駁回。
二、上訴人則抗辯：
  (一)被上訴人於95年1 月4 日曾向上訴人借款400,000 元，被上
    訴人除簽立本票1 張（下稱系爭本票）交付上訴人外，另將
    系爭土地及建物設定抵押權予上訴人以為借款之擔保，至95
    年5 月間，因被上訴人未清償前開借款，上訴人持前開系爭
    本票向本院聲請95年度票字第5147號裁定准予強制執行獲准
    ，被上訴人及乙○○始至上訴人住處，由乙○○以現金代被
    上訴人清償前開借款，並要求上訴人將系爭土地及建物之抵
    押權塗銷，嗣乙○○又另欲向上訴人借款400,000 元，上訴
    人同意借款250,000 元，然仍需以系爭土地及建物設定抵押
    權以為借款擔保，被上訴人表示不願繼續牽涉債權債務問題
    ，因乙○○代其清償前開借款，被上訴人遂同意將系爭土地
    及建物所有權移轉登記予乙○○所有，再由乙○○以系爭土
    地及建物設定抵押權予上訴人擔保其借款，並當場委託上訴
    人辦理上開所有權移轉登記手續，及詢問上訴人所需證件為
    何，然因被上訴人一直未能備齊證件，直至95年9 月間始由
    乙○○將系爭權狀、印鑑章、印鑑證明等證件交付上訴人。
  (二)上訴人同意借款予乙○○250,000 元，乃因被上訴人同意移
    轉系爭土地及建物所有權予乙○○，再由乙○○交付系爭權
    狀予上訴人，以辦理系爭土地及建物所有權移轉及抵押權設
    定之事宜，則上訴人占有系爭權狀與上述250,000 元借款債
    權有牽連關係，依民法第928 條第1 項及第931 條第1 項規
    定，上訴人得於上述借款債權獲清償前留置系爭權狀。
  (三)被上訴人先向上訴人表示因乙○○已代其清償借款，故其同
    意將其所有之系爭土地及建物所有權移轉予乙○○，再由乙
    ○○以系爭土地及建物設定抵押權向上訴人借款，嗣乙○○
    已將系爭權狀及被上訴人印鑑章、身份證等交予上訴人，足
    使上訴人信賴被上訴人確有委託或授權乙○○將系爭權狀交
    付上訴人用以辦理所有權移轉登記事宜，依民法第169 條規
    定，被上訴人應負授權人之責任，於被上訴人履行授權人責
    任前，上訴人無返還系爭權狀之義務。
  (四)上訴人係因受被上訴人及乙○○共同委託辦理系爭土地及建
    物之所有權移轉登記等相關事務，上訴人占有系爭權狀自屬
    有權占有。縱認本件係乙○○個人委託上訴人辦理，因乙○
    ○取得系爭權狀係被上訴人已同意辦理過戶手續而交付，乙
    ○○即屬有權占有，呂明鳳則為系爭權狀之占有輔助人，上
    訴人再由乙○○處取得系爭權狀，亦屬有權占有。
  (五)上訴聲明：
  1.原判決廢棄。
  2.被上訴人在第一審之訴駁回。
三、本院之判斷：
  (一)被上訴人於95年1月4日曾向上訴人借款400,000 元，被上訴
    人除簽立系爭本票1 紙交付上訴人外，尚以系爭土地及建物
    設定抵押權予上訴人以為借款之擔保，於95年5 月間，因被
    上訴人未清償前開借款，上訴人遂持系爭本票向本院聲請95
    年度票字第5147號裁定准予強制執行獲准，乙○○及被上訴
    人始至上訴人住處，以現金清償前開借款，上訴人隨即將系
    爭本票交還被上訴人，並塗銷原先設定於系爭土地及建物之
    抵押權，又被上訴人為系爭土地及建物之所有權人，而系爭
    權狀目前仍在上訴人占有中之事實，為兩造所不爭執，復有
    本院95年度票字第5147號裁定、系爭土地及建物登記謄本各
    1 件在卷可稽（參見原審卷第39、40、110 頁），自堪信為
    真實。
  (二)被上訴人主張因乙○○於95年9 月28日向被上訴人要約欲購
    買系爭土地及建物，故雙方會同至呂明鳳代書處委託其代為
    辦理上開房地買賣事宜，洽談過程中呂明鳳要求被上訴人將
    系爭權狀交渠保管，以查詢聯徵及貸款額度，被上訴人即委
    託呂明鳳代為處理並保管系爭權狀。嗣乙○○在未告知被上
    訴人之情形下，私自前往呂明鳳處取走系爭權狀，並持系爭
    權狀為抵押，向上訴人借款250,000 元，因被上訴人並未委
    託他人向上訴人借款，故上訴人占有系爭權狀屬無權占有等
    語，為上訴人所否認，並執前詞置辯。
  1.證人乙○○於本院審理中到庭證稱：（被上訴人有無同意將
    房屋給上訴人作為借款的擔保？）我和丙○○一起去呂明鳳
    代書事務所辦理過戶，因為我等不及，所以就直接把權狀拿
    去向上訴人借錢，借250,000 元。（你拿權狀向上訴人借款
    250,000 元，有無事先告知被上訴人？）沒有，我是借得25
    0,000 元後，才告訴被上訴人。（借250,000 元的前一天晚
    上，被上訴人與證人有無去找一位介紹人羅思聰，打電話給
    上訴人說他們貸款的事情為何到現在還沒有辦理？）有，我
    找羅思聰介紹我們去呂明鳳代書那裡辦貸款，一開始羅思聰
    有打電話給上訴人，被上訴人當天應該是認為我們要去呂明
    鳳代書那裡辦理銀行貸款，而不曉得我要向上訴人借款等語
    （參見本院卷第62、63頁）。核與證人羅思聰於原審到庭證
    稱：95年9 月間，被上訴人及乙○○要去呂明鳳代書處的前
    一天，兩人一起來找我說乙○○要借款，要把被上訴人的房
    屋及土地過戶給乙○○，乙○○再去辦理貸款，要我介紹代
    書，所以我介紹給呂明鳳代書，我陪他們2 人一起去，我把
    他們的事情告訴呂明鳳，被上訴人在旁邊沒有說話，後來被
    上訴人和乙○○一起把權狀交給呂明鳳，之後我就離開，乙
    ○○回去呂明鳳代書處拿回權狀我沒有一起去，我也沒有再
    陪同乙○○或被上訴人一起到上訴人處，我沒有看到被上訴
    人或乙○○拿權狀委託上訴人辦理過戶登記等語（參見原審
    卷第71頁），及證人呂明鳳於原審證稱：當天是乙○○及另
    外有一男、一女來找我，當天都是乙○○跟我談，他說希望
    銀行能夠估算房屋及土地的價格，他說要先估完價後，可能
    會將土地及房屋的所有權移轉給他．．．他們離開之後，隔
    了不久乙○○單獨來找我，他說他要用到權狀，所以我把系
    爭權狀還給他等語（參見原審卷第70頁）相符。參以乙○○
    曾於交付呂明鳳之「授權書」上簽名，該授權書上備註欄載
    明「95年9 月28日取回權狀、印鑑章、印鑑證明」等語，有
    該授權書在卷可稽（參見原審卷第75頁），足見被上訴人主
    張其於95年9 月28日與乙○○、羅思聰等人一同前往呂明鳳
    代書處，為委任呂明鳳辦理查詢系爭土地及建物聯徵及貸款
    額度等事宜，將系爭權狀交付呂明鳳保管，嗣乙○○未經被
    上訴人同意，單獨至呂明鳳處取回系爭權狀後，再將系爭權
    狀交付上訴人等語，應屬可採。
  2.上訴人抗辯乙○○曾欲向上訴人借款400,000 元，上訴人僅
    同意借款250,000 元，且表明仍需以系爭土地及建物設定抵
    押權以為借款擔保，被上訴人表示不願繼續牽涉債權債務問
    題，因乙○○代其清償前開借款，被上訴人遂同意將系爭土
    地及建物所有權移轉登記予乙○○所有，再由乙○○以系爭
    土地及建物設定抵押權予上訴人擔保其借款，並當場委託上
    訴人辦理上開所有權移轉登記手續，及詢問上訴人所需證件
    為何，嗣因被上訴人一直未能備齊證件，直至95年9 月間始
    由乙○○將系爭權狀、印鑑章、印鑑證明等證件交付上訴人
    云云，為被上訴人否認，並主張乙○○尚欠其3,000,000 元
    ，被上訴人不可能將系爭土地及建物所有權過戶與乙○○，
    再讓乙○○以系爭土地及建物設定抵押權向上訴人借款等語
    。經查，乙○○於本院審理中證稱：（被上訴人為何要將房
    子過戶給你？）我們當時有金錢往來，我急需用錢，我告訴
    被上訴人房屋過戶給我可以借得430,000 元，本來我說可以
    用房子向上訴人借錢，被上訴人說房子直接過戶到我名下，
    再由我去向銀行貸款，但我急需用錢，所以才向上訴人借25
    0,000 元等語（參見本院卷第62頁），依乙○○之證述，可
    知被上訴人僅同意乙○○以系爭土地及建物設定抵押去向銀
    行貸款，而未同意乙○○向上訴人借款。參以乙○○於原審
    及本院審理中均證稱渠執系爭權狀去向上訴人借款前，並未
    事先告知被上訴人等語（參見本院卷第62、63頁及原審卷第
    94頁），且被上訴人尚持有乙○○於95年1 月1 日所簽發票
    號為250865號，面額為3,000,000 元，到期日為95年4 月1
    日，受款人為被上訴人之本票1 紙，有該本票影本1 件在卷
    可佐（參見本院卷第39頁），乙○○亦承認渠目前尚有積欠
    被上訴人債務等語（參見本院卷第61頁），衡情乙○○對被
    上訴人既仍負有債務，被上訴人焉有可能僅因不願繼續牽涉
    債權債務問題，即同意提供乙○○持系爭權狀去向上訴人借
    款。又上訴人對於被上訴人已同意將系爭土地及建物所有權
    移轉登記予乙○○所有，再由乙○○以系爭土地及建物設定
    抵押權予上訴人擔保其借款乙節復未能提出其他反證以供本
    院參酌，是上訴人此部分抗辯自難採信。
  3.按由自己之行為表示以代理權授與他人者，對於第三人應負
    授權人之責任，固為民法第169 條前段所明定，惟必須該第
    三人以有表見之事實，係有權代理為理由，主張表見代理行
    為，應對本人發生效力，非得由法院任意為當事人主張其效
    果。又由自己之行為表示以代理權授與他人者，對於第三人
    應負授權人之責任，必須本人有表見之事實，足使第三人信
    該他人有代理權之情形存在，始足當之。本人將印章、印鑑
    證明、戶口名簿交付他人，委託該他人辦理特定事項，除該
    特定事項外，該他人以本人名義所為其他法律行為，尚難僅
    憑其持有本人之印章、印鑑證明、戶口名簿，即認須由本人
    負表見代理授權人之責任（最高法院52年台上字第1719號判
    例及95年度台上字第2426號判決意旨參照）。上訴人抗辯被
    上訴人先向上訴人表示因乙○○已代其清償借款，故其同意
    將其所有之系爭土地及建物所有權移轉予乙○○，再由乙○
    ○以系爭土地及建物設定抵押權向上訴人借款，嗣乙○○將
    系爭權狀及被上訴人印鑑章、身份證等交予上訴人，足使上
    訴人信賴被上訴人確有委託或授權乙○○將系爭權狀交付上
    訴人用以辦理所有權移轉登記事宜，依民法第169 條規定，
    被上訴人應負授權人之責任云云，被上訴人則主張乙○○於
    95年5 月間前往上訴人住處清償之款項係被上訴人所有，非
    乙○○所有等語。經查，依乙○○及呂明鳳之前開證述，可
    知被上訴人僅同意委託呂明鳳辦理系爭土地及建物所有權移
    轉登記至乙○○名下，再以乙○○名義向銀行貸款，而乙○
    ○持系爭權狀向上訴人借款係屬乙○○之個人行為，被上訴
    人事前並不知情，則被上訴人對上訴人而言，並無表見之事
    實，是上訴人抗辯本件有民法第169 條規定之適用云云，亦
    非可採。
  4.上訴人另抗辯上訴人係因受被上訴人及乙○○共同委託辦理
    系爭土地及建物之所有權移轉登記等相關事務，上訴人占有
    系爭權狀自屬有權占有。縱認本件係乙○○個人委託上訴人
    辦理，因乙○○取得系爭權狀係被上訴人已同意辦理過戶手
    續而交付，乙○○即屬有權占有，呂明鳳則為系爭權狀之占
    有輔助人，上訴人再由乙○○處取得系爭權狀，亦屬有權占
    有云云，為被上訴人所否認。經查，呂明鳳於台灣桃園地方
    法院96年度他字第2865號侵占等案件中證稱：（給你權狀時
    有交代何事？）要評估房貸。（你有無查詢貸款額度？）有
    ，我上網調謄本，隔沒多久乙○○就將權狀拿走了，謄本尚
    未調到，銀行貸款是靠謄本的。（除了權狀尚給何物?） 印
    鑑章，因為查完如果可以要過戶等語（參見前揭偵查卷第31
    頁）。依呂明鳳之證述，可知被上訴人所有之系爭土地及建
    物所有權是否要移轉登記至乙○○名下，仍須視呂明鳳查詢
    貸款額度之結果後始能確定，此時，乙○○尚未取得處分系
    爭土地及建物之權利，亦無權恣意處置系爭權狀。又被上訴
    人係授權呂明鳳去查詢貸款額度，且呂明鳳亦證稱有取得系
    爭權狀等語（參見前揭偵查卷第31頁），而乙○○係私自去
    向呂明鳳取回系爭權狀，被上訴人對此並不知情，則乙○○
    持系爭權狀向上訴人借款時，已構成無權占有，是上訴人再
    由乙○○處取得系爭權狀，亦屬無權占有。
  5.按稱留置權者，謂債權人占有他人之動產，而其債權之發生
    與該動產有牽連關係，於債權已屆清償期未受清償時，得留
    置該動產之權，民法第928 條定有明文，按所有權狀，僅屬
    證明文件，並不能作為民法第928 條留置權之標的（最高法
    院80年度台上字第1146號判決意旨參照）。上訴人抗辯伊同
    意借款乙○○250,000 元，乃因被上訴人同意移轉系爭土地
    及建物所有權予乙○○，再由乙○○交付系爭權狀予上訴人
    ，以辦理系爭土地及建物所有權移轉及抵押權設定之事宜，
    則上訴人占有系爭權狀與上述250,000 元借款債權有牽連關
    係，依民法第928 條第1 項及第931 條第1 項規定，上訴人
    得於上述借款債權獲清償前留置系爭權狀云云。查系爭權狀
    為系爭土地及建物之所有權狀，揆諸前開規定及說明，系爭
    權狀不能作為民法第928 條留置權之標的，是上訴人此部分
    抗辯，於法不合，委無可採。
  (三)綜上所述，上訴人抗辯伊係有權占有系爭權狀一節，為不足
    採。從而，被上訴人依民法第767 條規定，請求上訴人將系
    爭權狀返還予被上訴人，為有理由，應予准許。原審為上訴
    人敗訴之判決，並無不合，上訴意旨指摘原判決不當，求予
    廢棄改判，為無理由，應予駁回。
四、本案事證已臻明確，兩造其餘主張陳述及所提之證據，經審
    酌均與本院前揭判斷無影響，毋庸一一論述，附此敘明。
五、據上論結，本件上訴為無理由，依民事訴訟法第436 條之1
    第3 項、第449 條第1 項、第78條，判決如主文。
中    華    民    國    97    年    12    月    23    日
                  民事第一庭審判長法  官  郭琇玲
                                  法  官  陳雪玉
                                  法  官  林哲賢
本判決不得上訴。
上為正本係照原本作成。
中    華    民    國    97    年    12    月    23    日
                                  書記官  羅美英
附表：
┌───┬──┬───┬───┬───┬──┬────┐
│坐落  │地號│地目  │面積（│權利範│所有│權狀號碼│
│      │    │      │平方公│圍    │權人│        │
│      │    │      │尺）  │      │    │        │
├───┼──┼───┼───┼───┼──┼────┤
│桃園縣│195-│建    │370   │37/   │曾曉│91壢地電│
│中壢市│91  │      │      │10000 │瑩  │字第2811│
│三座屋│    │      │      │      │    │4號     │
│段舊社│    │      │      │      │    │        │
│小段  │    │      │      │      │    │        │
├───┼──┼───┼───┼───┼──┼────┤
│坐落  │建號│門牌號│樓層面│權利範│所有│權狀號碼│
│      │    │碼    │積、附│圍    │權人│        │
│      │    │      │屬建物│      │    │        │
│      │    │      │面積  │      │    │        │
├───┼──┼───┼───┼───┼──┼────┤
│桃園縣│9039│桃園縣│主要樓│全部  │曾曉│91壢建電│
│中壢市│    │中壢市│層為13│      │瑩  │字第0103│
│三座屋│    │民權路│.75   │      │    │33號    │
│段舊社│    │81號之│花台為│      │    │        │
│小段  │    │14，9 │0.93  │      │    │        │
│      │    │樓    │      │      │    │        │
│      │    │      │      │      │    │        │
└───┴──┴───┴───┴───┴──┴────┘


司法院資訊處製作；財團法人民間司法改革基金會備份。
